臺灣高等法院民事判決　　　　　　　　　 94年度上字第416號
上　訴　人　　丙○○
訴訟代理人　　李秋銘律師
複　代理人　　黃金亮律師
被　上訴人　　乙○○
兼訴訟代理人　甲○○
上列當事人間租佃爭議事件，上訴人對於中華民國94年3月8日臺
灣宜蘭地方法院93年度訴字第159號判決提起上訴，經本院於94
年11月16日言詞辯論終結，判決如下：
    主  文
原判決廢棄。
被上訴人在第一審之訴駁回。
第一、二審訴訟費用由被上訴人負擔。
    事  實
甲、上訴人方面：
壹、聲明：
（一）原判決廢棄。
（二）被上訴人在第一審之訴駁回。
貳、陳述：除與原判決記載相同部分，茲予引用外，補稱略以：
（一）曬穀場係於民國（下同）83年以前施設，目的在作為育苗
      、堆穀、曬穀等農業使用，而伊搭建棚架，亦係作為置放
      農業機具及農業相關用具之用，即無所謂不自任耕作之情
      事。
（二）籃球架係設於耕地旁之水利溝上，並不影響曬穀場使用。
（三）曬穀場位於緊臨道路耕地之後方，須經由系爭耕地上之徑
      道進出，故此徑道係作為農業使用，且於曬穀場拆除後，
      仍供作耕地機具出入之用。
（四）宜蘭縣五結鄉公所於83年起開始設置稻穀乾燥中心後，前
      開曬穀場仍作為停放農業機具、育苗、曬穀、堆穀等使用
      ，且因對鄉公所設置稻穀乾燥中心有疑慮，伊仍以傳統曬
      穀方式辦理，是曬穀場於鄉公所設置稻穀乾燥中心後，仍
      有供為農業使用。
（五）訴外人簡連春擺設之檳榔攤原係於道路及水利溝上，係因
      擴寬道路工程人員一時便宜措施，將檳榔攤往後移動，待
      施工完成後移回，並非伊故意不為耕作所為之積極行為，
      伊無不自任耕作情事。被上訴人以該檳榔攤占有小部分系
      爭耕地，即謂伊不自任耕作，顯非衡平。至檳榔攤後方之
      藍白色帆布覆蓋處，係置放伊所有供農業使用之鐵牛車。
（六）被上訴人郵寄之2紙存證信函，均係主張伊違約，並要求
      回復原狀，被上訴人嗣後自係以收取租金之意思而收受伊
      交付之金錢。縱依被上訴人主張兩造間租賃關係有無效情
      事，然被上訴人繼續向伊收取租金，復不曾表示伊交付之
      租金係不當得利，兩造應有另成立租賃關係之意思合致。
參、證據：除援用原審提出立證方法外，補提照片3幀。
乙、被上訴人方面：
壹、聲明：上訴駁回。
貳、陳述：除與原判決記載相同部分，茲予引用外，補稱略以：
（一）上訴人於70年與建商合建分屋，因而無土地曬穀，故於系
      爭地號1082之1耕地上鋪設水泥地供曬穀使用，後因五結
      鄉農會稻穀機械烘乾機盛行，取代人工日光曬穀，上訴人
      早於80年間不再使用日光人工曬穀，改於黃水旺處以稻穀
      烘焙機烘焙稻穀。雖上訴人主張仍有使用水泥地為日光人
      工曬穀，然以五結鄉農會以機械化烘焙機為農民服務之費
      用計算，成本明顯降低，上訴人自不可能自行曬穀，故水
      泥地早已不供曬穀使用。
（二）檳榔攤營業時間超過14小時，攤位後方之帆布棚係放置檳
      榔攤經營者簡連春之物品，並非上訴人所稱放置農業機具
      ，供農業使用。
參、證據：除援用原審提出立證方法外，補提五結農會焙濕稻穀
    輔導收購表，並聲請向宜蘭縣五結鄉農會函詢何時開始設置
    稻穀乾燥中心？所屬轄區之農田每年收成之稻穀數量？收成
    之稻穀是否全部由所屬之稻穀乾燥中心乾燥？
    理  由
一、被上訴人起訴主張：被上訴人甲○○之父親馮茂松生前與被
    上訴人乙○○及訴外人馮正樞三人於68年01月01日起與上訴
    人就宜蘭縣五結鄉○○段地號984、1082-1二筆耕地，訂立
    耕地三七五租約。嗣馮茂松、馮正樞死亡，分別由被上訴人
    甲○○及訴外人馮欣伯繼承，馮欣伯並於93年4月間將其應
    有部分移轉予被上訴人甲○○，故該二筆耕地現由被上訴人
    甲○○、乙○○所共有。然上訴人就二筆耕地至遲於69、70
    年左右，將部分耕地變更為私人巷道，供上訴人家後門通往
    大馬路，該巷道寬約200公分並鋪設平坦水泥，私設柵欄，
    嗣經被上訴人抗議，才將該私人巷道乃由平坦水泥地變更為
    修補水泥面，最後變成小石子路面，並縮減寬度為90公分。
    又被上訴人固曾允諾上訴人於地號1082-1之耕地上設置曬穀
    場供曬穀之用，惟五結鄉農會自83年起設置稻穀烘乾機之設
    備，農民已無採用日光曬穀之必要，自無再設置曬穀場之必
    要，但上訴人並未將曬穀場回復為耕地使用，卻在其上搭建
    鐵皮雨棚架、曬衣架、籃球架、花樹等，作為庭院使用，其
    面積達系爭1082-1地號耕地8﹪，被上訴人乃於85年2月16日
    以存證信函通知上訴人應於一個月內回復耕地使用，上訴人
    遲至85年5月10日方表示已經拆除，惟迄於調解、調處時，
    經被上訴人拍攝照片，上訴人實際上仍未完全將曬穀場回復
    為耕地，而係種植蔬菜，直至92年7月27日才將該水泥地剷
    除，並將部分耕地提供他人擺設檳榔攤使用，顯已違反耕地
    三七五減租條例第16條之規定，租約應歸於無效，被上訴人
    於催告上訴人應將系爭耕地回復耕地使用後，向上訴人所收
    取之款項係上訴人使用系爭耕地之不當得利，非屬租金。
    本件雖經被上訴人向五結鄉公所及宜蘭縣政府聲請調解、調
    處均無效果，爰依耕地三七五減租條例第16條之規定，訴請
    確認被上訴人與上訴人間就宜蘭縣五結鄉○○段地號
    984、1082-1之耕地租賃關係不存在。
二、上訴人則以：伊承租系爭坐落五結鄉○○段984、1082-1地
    號二筆土地耕作長達數十年，並無被上訴人所主張不自任耕
    作之情事。系爭1082 -1地號土地上，自日據時代、台灣光
    復間即存有防空洞之建物，其旁留有樹木一棵及一條出入小
    徑。縱使伊曾依原跡舖設水泥路面，便利農業機具進出，惟
    於被上訴人反對後，伊即回復原狀成為小石路面，現仍作為
    農業使用，並供耕地機具出入。至柵門防閑，與該小徑自始
    存在無涉。又於69年間，被上訴人將系爭土地旁其所有同地
    段1083地號之建地出售予上訴人兄弟簡阿泉建屋使用，致使
    系爭兩筆土地無法曬穀、育秧等農業使用，乃利用系爭1082
    -1地號土地一部分，作為系爭二筆土地曬穀、停放農業機具
    、培育秧種便利耕作之農業使用，自不違反農耕使用之目的
    。五結鄉農會83年間雖開始推廣烘焙乾燥稻穀，然僅一個月
    ，農民仍自行曬穀居多，84年間雖擴增乾燥容量60噸仍未盡
    全量，迄86年再擴增乾燥容量120公噸，始上軌道。是上訴
    人依被上訴人85年間來函拆除水泥地前，仍有使用水泥地作
    堆放收割稻穀、曝曬及置放農具機具使用無誤。再者訴外人
    簡連春原在宜蘭縣五結鄉○○路48-5地號旁水利溝前之路邊
    擺設檳榔攤，惟92年間因道路拓寬工程完工，承包商為能順
    利完成工程驗收，自行將檳榔攤內移些許，並未經上訴人同
    意，嗣經上訴人要求後，訴外人簡連春旋將檳榔攤拆除。且
    兩造就檳榔攤擺放之位置認知上，亦有差異，上訴人認檳榔
    攤係設在同地段89地號水利地之上，並無妨害耕作。至檳榔
    攤後面以藍白帆布覆蓋部份，係供上訴人置放農業機具。且
    被上訴人自承住處距系爭土地不遠，自當知悉檳榔攤原擺設
    在48-5地號旁水利溝前之路邊，並無占用系爭土地之事實。
    被上訴人持續多年向上訴人繼續收取租金，並無異議，雖其
    主張並非收取租金，係不當得利云云，惟被上訴人並未表示
    雙方間契約不存在，迄92年向五結鄉公所聲請調解始表示終
    止租約，期間長達8年收取租金，足使上訴人正當信任，依
    最高法院72年度台上字第2673號判決，可認兩造間之租約繼
    續有效，本件被上訴人之請求，顯無理由等語，資為抗辯。
三、兩造不爭執之事實：
（一）宜蘭縣五結鄉○○段地號984、1082-1二筆耕地原為訴外
      人馮茂松、馮正樞及被上訴人乙○○三人所共有，應有部
      分各為1/3，三人並自68年1月1日起與上訴人就上開二筆
      耕地訂立耕地三七五租約。嗣馮茂松、馮正樞死亡，分別
      由被上訴人甲○○、馮欣伯繼承，馮欣伯並再於92年11
      月10日將其應有部分1/3移轉予被上訴人甲○○，故該二
      筆耕地現由被上訴人甲○○、乙○○所共有，應有部分各
      為2/3、1/3。此有台灣省宜蘭縣私有耕地租約書一份，及
      土記登記謄本、異動索引、宜蘭縣土地登記簿等件可稽（
      原審卷第8、71-73、256-267頁）。
（二）本件租佃爭議事件，業經宜蘭縣五結鄉公所、宜蘭縣政府
      耕地租佃委員會依法踐行調解、調處，因調解不成立及出
      租人不服調處，而由宜蘭縣政府耕地租佃委員會移送本院
      ，有宜蘭縣政府函檢送之租佃爭議案卷宗可稽，是其起訴
      程序核與耕地三七五減租條例第26條第2項相符。
（三）上訴人曾在系爭1082-1地號耕地之一部舖設水泥曬穀場，
      並設置水泥路面之巷道通往大馬路，嗣於接獲上訴人85
      年2月26日存証信函後，已將曬穀場拆除，私設巷道部分
      則減縮為寬約90公分之農路（由水泥路面改為小碎石路面
      ），另外在私設巷道之路口處所設置之檳榔攤亦已於92年
      7月27日移除，目前已回復原狀供耕作使用，以上事實有
      五結鄉公所耕地租佃委員會調解程序筆錄（見原審卷第62
      頁），且為被上訴人所不爭執，並經原審到現場履勘，有
      現場照片可按（見原審卷第178-187頁、第46頁）。
四、被上訴人主張上訴人就系爭1082-1耕地設置曬穀場、道路，
    又提供部分土地予他人放置檳榔攤之用，顯有不自任耕作情
    事，兩造間之租約依據耕地三七五減租條例之規定已歸於無
    效云云，遭上訴人所否認，並以前詞置辯，是本件首應審究
    者應為上訴人在系爭1082-1耕地上設置曬穀場、道路及供人
    放置檳榔摻攤等事實，是否構成不自任耕作，茲分述如下：
（一）上訴人在系爭1082-1地號土地上設置水泥地曬穀場部分：
   1、被上訴人主張上訴人於系爭1082-1地號耕地上舖設水泥地
      乙情，業據其提出照片乙幀為證（見外放之宜蘭縣政府調
      解卷第3頁），上訴人對該照片之內容並未爭執，惟辯稱
      該水泥地係做曬穀場之用或作育秧使用。
   2、按佃農在承租耕地上允許有農舍、曬穀場等以便利耕作而
      設之地上物存在，本件上訴人於系爭1082-1地號土地上設
      置水泥地供作曬穀場之用，在設置之初確屬有必要一節，
      為被上訴人所是認（見本院卷第41、66頁），據此自難認
      曬穀場之設置係屬不自任耕作。次按曬穀場之使用係於稻
      穀收割後供曬穀之用，而本省之稻穀收成為一年二穫或三
      穫，則曬穀場除於稻穀成熟季節供曬穀用外，多數時間應
      屬閒置，則佃農利用閒置期間使用曬穀場放置農業機具或
      作為畜舍、或在曬穀場之邊際架設籃球架供農餘活動身體
      之用，尚難認係屬不自任耕作。
   3、至於被上訴人主張自80年以後政府有械械化之烘乾機，且
      費用低廉，系爭耕地已無設置曬穀場之必要，上訴人未將
      曬穀場拆除，且供非農業使用，構成不自任耕作云云，並
      提出宜蘭縣五結鄉農會穀物乾燥中心成立經過及說明書在
      卷為憑（見本院卷第57、58頁）。然查，依據宜蘭縣五結
      鄉農會94年7月8日五農供字第0940002144號函可知，該農
      會係於83年起開始設置稻穀乾燥中心，且該會所轄之農田
      每年收成稻穀數量，非全數由該會乾燥中心處理，亦有至
      私人設置乾燥機處理（見本院卷第55頁），足見仍有私人
      農田之稻穀未送至五結鄉農會之稻穀乾燥中心處理烘乾，
      而依前所述，系爭曬穀場之設置原先確係為曬穀之用，顯
      見上訴人確有作為農用使用，自難因政府於83年設置烘乾
      機初始即認應立即廢止，即至85年五結鄉農會之機械式乾
      燥機使用率已上軌道，始堪認當地農民均已接受採用機械
      式乾燥機而取代自家之人工曬穀，然觀之本件被上訴人係
      於85年2月26日發函通知要求上訴人回復原狀 (見原審第
      34頁)，而上訴人於接獲被上訴人85年2月26日通知回復原
      狀之存証信函後，已於同年85年5月10日以存証信函通知
      被上訴人表示已完全拆除回復耕地使用，並請被上訴人前
      往勘驗，有上開存証信函影本二紙在卷可稽（見原審卷第
      34 、35頁），足証上訴人就系爭曬穀場之設置，在接獲
      被上訴人通知回復後已予拆除在案，再參以宜蘭縣政府調
      解卷內所附之審查意見書，亦載明經實地調查結果現況已
      無違建之設置，自堪認上訴人所言屬實，上訴人於被上訴
      人通知拆除後即行拆除曬穀場之設置，亦難認其係未自任
      耕作。
   4、至被上訴人主張上訴人利用該部分土地種菜云云，然查，
      耕地三七五減租條例第九條規定，承租人於約定主要作物
      生長季節改種其他作物者，仍應以約定之主要作物繳租，
      此項規定純為便利佃農自由經營而設，故不問佃農改種其
      他作物，能否獲較豐之利益，一律以原約定之主要作物繳
      租（參見最高法院58年台上字第1161號判例意旨），依此
      堪認佃農本於自由經營原則，在主要作物生長季節之休息
      期間種植蔬菜，僅係就其耕作之作物項目有所變更，尚難
      認係未自任耕作。
（二）上訴人在系爭1082-1地號土地上設置巷道部分：
   1、被上訴人主張上訴人於系爭耕地與其住家相鄰之處，建築
      道路，供作上訴人住家後門通往馬路之出路，且其曾將道
      路擴建並鋪設水泥，嗣經被上訴人提出異議後才又回復為
      90公分寬之碎石子路，亦屬未自任耕作云云，並提出照片
      為證（見宜蘭縣政府調解卷第2頁、4頁、原審卷第146 、
      147頁）。而經原審在93年11月29日履勘時，現場仍有碎
      石子路，且除通往系爭耕地上之防空洞外，亦延伸至上訴
      人住家後門（該後門已無其他出入），此業經原審製有勘
      驗筆錄及照片足佐（見原審卷第178-180、183- 187頁）
      。上訴人則抗辯稱該道路原本即已存在，係供農機具進出
      之道路等語。
   2、經查，系爭耕地上留有日據時代所建築之防空洞建物於其
      上，此為兩造所不爭，被上訴人雖否認防空洞旁有一條小
      路供出入，但依據現場留有巷道之實際狀況，曬穀場係設
      於防空洞之旁邊，則農業機具進出曬穀場，除利用該條私
      設巷道外別無其他出入之途，則上訴人辯稱在系爭耕地上
      設置巷道供農業機具及農用使用，堪信其有供農用之需要
      ，尚難因此而認其係非自任耕作。
   3、至於被上訴人主張上訴人應該從住宅正門即地號1088之土
      地行走，其在住宅後門私設巷道通往地號1091之大馬路，
      非屬必要云云，但查，系爭耕地及曬穀場係緊臨上訴人住
      宅之後門，則就搬運稻穀及曬穀之農用機具而言，被上訴
      人要求其自上訴人住宅正門出入，與一般常情不符，上訴
      人在其住宅後門設置巷道，在83年以前仍屬於有利於農耕
      之用，而非意圖不自任耕作之用，至於在85年曬穀場式微
      後，已將巷道縮小為90公分寬之碎石路，且亦屬農地通行
      所必要，此部分被上訴人主張為不自任耕作，尚不足採。
（三）上訴人將部分耕地提供予訴外人簡連春擺設檳榔攤部分：
   1、上訴人對於簡連春曾放置檳榔攤一事不爭執，惟表示檳榔
      攤所放置之位置原先位於水利溝及部分道路之土地上，嗣
      因道路拓寬而移至水利溝地之後，才占用系爭1082-1耕地
      云云，並舉証人林振漢（即施作道路拓寬之包商）在原審
      証稱「91年9月份我為了宜25線道路拓寬工程而施工，需
      要將檳榔攤移動，因為檳榔攤放在水利溝上面，所以我就
      將檳榔攤移到水利溝後面的土地上，…」（見原審卷第87
      頁），而訴外人簡連春亦到庭證述：「…約在91年10月左
      右，因為土地要拓寬，拓寬工程的承包商老闆林振漢說因
      為要施工方便，就將我的檳榔攤往後移，但到了去年（即
      92 年）3、4月左右，被上訴人就發存證信函說我們不能
      在土地上擺設檳榔攤，於是在土地還沒有拓寬驗收完成前
      ，我就自己把檳榔攤移走。」「…大概我檳榔攤往後移7
      、8 個月之後收到原告之存証信函」等語為証（見原審卷
      第85 、87頁），並提出在系爭道路拓寬之前檳榔攤設置
      相片及道路拓寬後之相片為証（見本院卷第17、18頁）。
   2、經查，有關上訴人所提出之相片（見本院卷17、18頁）既
      遭被上訴人主張係造假，而上訴人復無法舉証以資証明，
      尚不足採。惟參之簡連春上開証言，系爭檳榔攤在91年10
      月以後向後移到水利溝後面之土地，再依據被上訴人在調
      解程序所提出之相片比對，確實係位於水利溝地之後面，
      以及兩造於92年7月2日在五結鄉公所租佃進行調解程序時
      ，上訴人對於被上訴人主張在系爭承租土地上放檳榔攤一
      事不爭執，僅稱係女兒為謀生之計，有調解程序筆錄可稽
      （見五結鄉公所租佃爭議案卷），堪認系爭檳榔攤係自91
      年10月以後占用系爭1082-1地號，至92年7月27日自行拆
      除，惟綜觀檳榔攤係坐落於1082-1耕地之一隅，占地甚微
      ，並不影響上訴人就系爭耕地之耕作，且上訴人仍然就系
      爭1082-1土地自任耕作，有相片多張可按，核其情形與將
      承租土地一部轉租或借與他人搭建房屋未自任耕作之情形
      有別，且上訴人在遭被上訴人通知後亦立即加拆除，此部
      上訴人之行為尚難認足已構成不自任耕作。
（四）綜上，被上訴人主張上訴人有不自任耕作之情事，均不足
      採信，從而被上訴人主張兩造間之耕地租賃契約應屬無效
      云云，即屬無據。
五、再按契約有無效事由，而當事人未於原訂契約有效期間內為
    主張，仍繼續依約履行，於期滿後又續訂新約，且該無效事
    由已然排除者，該新（續）訂契約難謂為無效，至此項續訂
    契約之合意，並不以當事人明示之意思表示為限，其有默示
    意思表示，亦無礙於續訂契約之有效成立（參見最高法院91
    年台上字第1514號判決要旨），上訴人另辯稱被上訴人雖主
    張伊不自任耕作，而有耕地租約無效之情事，但被上訴人仍
    自85年以後繼續收取伊所給付之租金迄今，則兩造間已另成
    立租賃關係之意思合致存在，故被上訴人請求確認租賃關係
    不存在，亦屬無據等語，經查，被上訴人對於繼續收取上訴
    人所給付之租金一節固不否認，惟以伊係基於租約無效而收
    取相當於租金之不當得利云云，然觀之被上訴人於85年2 月
    26日所寄發之存証信函，並未主張兩造間之租約歸於無效，
    僅稱上訴人違約，依土地法終止租約，及違反租約應負賠償
    責任，並限上訴人應於30日內回復耕地使用（見原審卷第34
    頁），且兩造之耕地租約至85年12月31日屆期，被上訴人於
    上訴人以85年5月10日之存証信函回覆稱已回復原狀後，亦
    未為任何之意思表示，期間上訴人尚單方面聲請宜蘭縣政府
    核定續訂耕地租約至91年12月31日止，迄至92年6月間兩造
    進行租佃爭議之調解止，被上訴人對於上訴人繼續使用系爭
    耕地耕作及給付租金之履約行為，亦無特別明示排除，則依
    上開說明，縱使兩造前所訂租約無效，亦因事後繼續提供系
    爭耕地予上訴人耕作，並收取上訴人所給付之租金行為，堪
    認兩造有續訂租約之默示意思表示，故被上訴人主張兩造間
    之耕地租賃關係不存在，尚不足採。
六、綜上所述，上訴人並無不自任耕作之事實，兩造間之耕地租
    賃關係仍繼續存在，又縱使上訴人之行為構成不自任耕作，
    但兩造間已有續訂租約之默示意思表示，被上訴人主張兩造
    間之耕地租賃關係不存在，尚屬無據，自不應准許，原審所
    為上訴人敗訴之判決，尚有未洽，上訴意旨指摘原判決不當
    ，求予廢棄改判，為有理由。
七、本件事証已臻明確，兩造其餘攻擊防禦方法及未經援用之舉
    証，經本院詳加審酌後認與判決結果不生影響，爰不一一論
    述，附此敘明。
據上論結，本件上訴為有理由，依民事訴訟法第450條、第78條
、第85條第1項但書，判決如主文。
中　　華　　民　　國　　94　　年　　11　　月　　30　　日
                  民事第十五庭  審判長法　官  許正順
                                      法  官  郭松濤
　　　　　　　　　　　      　　　　　法  官  張  蘭
正本係照原本作成。
如不服本判決，應於收受送達後二十日內向本院提出上訴書狀，
其未表明上訴理由者，應於提出上訴後二十日內向本院補提理由
書狀（均須按他造當事人之人數附繕本）上訴時應提出委任律師
或具有律師資格之人之委任狀；委任有律師資格者，另應附具律
師資格證書及釋明委任人與受任人有民事訴訟法第四百六十六條
之一第一項但書或第二項（詳附註）所定關係之釋明文書影本。
中　　華　　民　　國　　94　　年　　12　　月　　1 　　日
                                      書記官  應瑞霞
附註：
民事訴訟法第四百六十六條之一（第一項、第二項）：
對於第二審判決上訴，上訴人應委任律師為訴訟代理人。但上訴
人或其他法定代理人具有律師資格者，不在此限。
上訴人之配偶、三親等內之血親、二親等內之姻親，或上訴人為
法人、中央或地方機關時，其所屬專任人員具有律師資格並經法
院認為適當者，亦得為第三審訴訟代理人。
